ACORDAO-COMPLETO-2432065

ACÓRDÃO 1757/2021 ATA 4/2021 - PRIMEIRA CÂMARA

VISTOS, relatados e discutidos estes autos de processo de aposentadoria de servidor no cargo de Consultor Legislativo do Senado Federal;
ACORDAM os Ministros do Tribunal de Contas da União, reunidos em sessão da Primeira Câmara, diante das razões expostas pelo relator e com fundamento na Constituição Federal, art. 71, III e IX, e na Lei 8.443/1992, arts. 1º, V, e 39, II, em:
9.1. considerar ilegal a presente concessão e negar registro ao respectivo ato;
9.2. dispensar a devolução dos valores indevidamente recebidos de boa-fé pelo interessado, nos termos do Enunciado 106 da Súmula de Jurisprudência deste Tribunal;
9.3. determinar ao órgão de origem que adote as seguintes providências, sob pena de responsabilidade solidária da autoridade administrativa omissa:
9.3.1. suspenda os pagamentos decorrentes da vantagem denominada "opção", comunicando ao TCU, no prazo de 15 (quinze) dias, as providências adotadas, nos termos do art. 262, caput, do Regimento Interno do TCU, art. 8º, caput, da Resolução-TCU 206/2007 e art. 19, caput e inciso II, da Instrução Normativa-TCU 78/2018;
9.3.2. dê ciência do inteiro teor desta deliberação ao interessado no prazo de quinze dias e faça juntar aos autos o comprovante dessa notificação nos quinze dias subsequentes.

Ato de concessão de aposentadoria.

Primeira Câmara

Senado Federal.

3. Interessados/Responsáveis:
3.1. Interessado: Antônio José Barbosa (XXX.529.826-XX).

13.1. Ministros presentes: Benjamin Zymler (na Presidência), Walton Alencar Rodrigues (Relator) e Jorge Oliveira.
13.2. Ministro-Substituto convocado: Marcos Bemquerer Costa.

WALTON ALENCAR RODRIGUES

Adoto, como relatório, a instrução da Secretaria de Fiscalização de Pessoal (Sefip) , peça 5, cujas análises e proposta de encaminhamento contaram com a anuência dos respectivos dirigentes, peça 6, e do MP/TCU, peça 7.
Transcrevo a instrução a seguir, in verbis:
"INTRODUÇÃO 
1.	Trata-se de ato de concessão de aposentadoria de ANTONIO JOSÉ BARBOSA (CPF: XXX.529.826-XX) no cargo de Consultor Legislativo do Senado Federal, submetido, para fins de registro, à apreciação do Tribunal de Contas da União (TCU) , de acordo com o art. 71, inciso III, da Constituição Federal. 
2.	O ato foi cadastrado e disponibilizado ao TCU por intermédio do Sistema SISAC, na forma da Instrução Normativa TCU 55/2007.
EXAME TÉCNICO  
3.	A aposentadoria se deu na modalidade voluntária, com proventos integrais, calculados com base na última remuneração do cargo em que se deu a aposentadoria, com fundamento no art. 3º da Emenda Constitucional 47/2005.
4.	De acordo com as informações do ato concessório, verifica-se que o interessado implementou os requisitos para se aposentar, visto que possuía idade, tempo de contribuição, de serviço público, de carreira e de cargo requeridos pelo fundamento concessório.
5.	Detectou-se no ato a concessão da vantagem de opção que trata o art. 2º da Lei 8.911/1994 e a vantagem de quintos/décimos, transformada em Vantagem Pessoal Nominalmente Identificada - VPNI, pelo artigo 62-A da Lei 8.112/1990, que merecem atenção especial.
Incorporação de opção de função.
6.	A despeito de o Gestor de Pessoal ter discriminado no ato o pagamento da vantagem de opção, esta Unidade Técnica entende que tal vantagem não se trata da vantagem prevista no art. 193 da Lei 8.112/1990, mas sim "Função comissionada" atribuída a todo Consultor Legislativo do Senado Federal pelo simples fato de estar desempenhando as atribuições do cargo efetivo.
7.	A FC-8 atribuída aos consultores legislativos, a despeito de seu nomen iuris, é parcela inerente ao cargo efetivo desses servidores, circunstância que afasta por completo a hipótese de incorporação de "quintos" (oriundo dessa função) ou a ideia de "opção" envolvendo a vantagem.
8.	Assim, de um lado, o servidor faz jus à percepção do valor integral correspondente à FC-8 (atual FC-3) , a despeito de não constar de seu contracheque acostado à peça 2; de outro, todavia, é absolutamente indevida a inclusão nos proventos de "quintos incorporados" oriundo da FC (Consultor Legislativo) .
9.	Tal entendimento já foi manifestado por este Tribunal em outras oportunidades, a exemplo dos Acórdão 1473/2009-TCU-Segunda Câmara e 2.602/2013-Plenário, de relatoria dos Ministros José Jorge e Raimundo Carreiro, respectivamente, e Acórdão 5006/2020-TCU-Primeira Câmara, de relatoria do Ministro Benjamin Zymler.
Incorporação de quintos/décimos de função.
10.	Sobre a vantagem de quintos, a jurisprudência deste Tribunal consubstanciada na Decisão 925/1999-Plenário (Ministro-Relator Walton Alencar) e Acórdão 731/2003-TCU-Plenário e 732/2003-Plenário (ambos de Relatoria do Ministro Guilherme Palmeira) , que se alinha à decisão do Supremo Tribunal Federal - STF no âmbito do Recurso Extraordinário 638.115/CE (Relator Ministro Gilmar Mendes) , admite a incorporação ou atualização da vantagem de quintos, transformada em Vantagem Pessoal Nominalmente Identificada - VPNI pelo art. 62-A da Lei 8.112/1990, somente até o dia 8/4/1998, conforme previsto no art. 3º da Lei 9.624/1998.
11.	Ademais, nos termos do Acórdão 5455/2018-TCU-Segunda Câmara (Ministro-Relator José Mucio Monteiro) , eventual tempo residual existente em 10/11/1997, não empregado para a concessão de quintos, pode ser utilizado para incorporação de apenas um décimo, nos termos do art. 5º da Lei 9.624/1998, com termo final, a qualquer tempo, na data em que o servidor completar o interstício de doze meses, de acordo com a sistemática definida na redação original do art. 3º da Lei 8.911/1994, com posterior transformação em VPNI.
12.	Como se pode perceber, a incorporação de quintos/décimos do interessado se deu em razão do exercício da função de Consultor Legislativo (8/10 da FC-8) e da função comissionada de Secret. Exec. (2/10 da FC-10) . Sobre a incorporação da FC-10, entende-se que está de acordo com a jurisprudência deste Tribunal e Leis 8.911/1994 e 9.624/1998.
13.	Entretanto, especificamente sobre a incorporação de quintos de FC-8, no âmbito do Acórdão 2602/2013-TCU-Plenário (Ministro-Relator Raimundo Carreiro) , este Tribunal deixou assente que seria ilegal a incorporação de quintos/décimos sem que os servidores tenham sido formalmente designados para o exercício de função comissionada de direção, chefia ou assessoramento, pois estaria em desconformidade com os artigos 62 e 62-A da Lei 8.112/1990, 3º da Lei 8.911/1994, e 15 da Lei 9.527/1997.
14.	Todavia, a despeito de entender ilegal no âmbito do acórdão supracitado, este Tribunal não determinou a retirada imediata das parcelas de quintos incorporados pelos interessados. Naquela ocasião, foi determinado ao Senado Federal que transformasse em parcela compensatória os quintos incorporados a ser absorvida por ocasião: do desenvolvimento no cargo ou na carreira por progressão ou promoção, ordinária ou extraordinária; da reorganização ou da reestruturação dos cargos e da carreira ou das remunerações; da concessão de reajuste ou vantagem de qualquer natureza.
15.	Tendo em vista que a edição do ato em destaque foi anterior que a edição do Acórdão 2602/2013-TCU-Plenário, não constou a rubrica "Parcela compensatória" oriundo dos quintos incorporados pelo interessado.
16.	Porém, ao analisar o contracheque atual (peça 2) , constata-se que o Gestor de Pessoal transformou adequadamente os quintos em parcela compensatória para sua absorção futura.
17.	Ao emitir seu parecer pela ilegalidade, o Controle Interno apresentou a seguinte justificativa:
"A Administração aplicou o fator da GAL de 1,2 (inciso II) , em vez de 1,66 (inciso I) , conforme determina o § 1° do artigo 7° da Lei n° 12.300/2010, alegando observância ao § 2° do artigo 40 da Constituição Federal. A Informação n° 1.323/2011 SSAURH/SCINT e o Parecer n° 60/2012 ADVOSF demonstraram os riscos de desequilíbrio atuarial com a aplicação do redutor da GAL, em violação ao princípio do equilíbrio financeiro e atuarial do sistema previdenciário Brasileiro. Os Consultores Legislativos não descontaram dos seus rendimentos o valor da contribuição previdenciária para o Plano de Seguridade Social do Servidor (PSS) , incidente sobre a parcela da FC8, vinculada à investidura no cargo, embora tal parcela integre os proventos de aposentadoria, antes da Lei n° 12.300/2010, em desconformidade com o artigo 4° da Lei n° 10.887/2004, observados os Acórdãos n° 1.286/2008 e n° 2.602/2013, ambos TCU e Plenário"
18.	Sobre a incidência da GAL, de fato no ato consta o fator 1,2 em vez de 1,66, conforme determina o art. 7º, inciso I, da Lei 12.300/200. Todavia, ao analisar os proventos atuais (peça 2) , constatamos que essa incoerência já foi sanada.
19.	A respeito da incidência de contribuição previdenciária sobre a parcela da FC-8 (já dissemos acima que se trata de parcela inerente ao cargo efetivo dos consultores legislativos) , de fato seria um empecilho levar para a aposentadoria uma vantagem que não incidiu contribuição previdenciária na atividade.
20.	Por diversas oportunidades esta Unidade Técnica já emitiu parecer pela ilegalidade de ato de aposentadoria (especialmente a vantagem de opção do art. 193 da Lei 8.112/1990) em razão da falta de incidência de contribuição previdenciária na atividade.
21.	Todavia essa incidência ou não da contribuição previdenciária em parcelas remuneratórias na atividade para fins de levar para a aposentadoria não pode ser uma relação biunívoca automática, do tipo o que se paga contribuição na atividade leva para aposentadoria ou o que não se paga não leva. O argumento é válido para reforçar o ponto de que não tem lugar nos proventos de aposentadoria parcelas de caráter "pro labore faciendo" transitórias.
22.	Sabe-se que, conforme informado pelo Controle Interno, no caso dos Consultores Legislativos do Senado Federal, o Gestor de Pessoal deixou de cobrar a contribuição previdenciária sobre a parcela da função comissionada (parcela remuneratória inerente ao cargo efetivo) , entretanto deveria ter cobrado. Por outro lado, eles cobraram a contribuição providenciaria sobre os "quintos" indevidamente incorporados que, no caso concreto, não será levado para a aposentadoria, pois foi transformado em parcela compensatória.
23.	No caso concreto, o simples fato de o Gestor de Pessoal não ter cobrado (quando deveria) a contribuição previdenciária não pode ser impedimento para que o servidor possa levar a função comissionada para a inatividade, pois se trata de parcela inerente ao cargo efetivo, razão pela qual esta Unidade Técnica não acompanhará o parecer do Controle Interno.
24.	Por fim, pelo simples fato de ainda não está totalmente absorvida nos proventos atuais a parcela compensatória constante do ato, esta Unidade Técnica proporá a ilegalidade do ato, pois as funções comissionadas exercidas pelo interessado que fundamentaram na incorporação de quintos eram inerentes ao exercício do cargo efetivo, conforme decido no âmbito do supracitado Acórdão 2602/2013-TCU-Plenário.
25.	Entretanto, como o Gestor de Pessoal já tomou as providencias (transformar em parcela compensatória os quintos incorporados) determinadas pelo Acórdão 2602/2013-TCU-Plenário, não há reparos a ser feito no ato em destaque.
26.	Por fim, vale destacar que o aludido ato deu entrada neste Tribunal há menos de cinco anos, não sendo aplicável, portanto, o procedimento de contraditório e ampla defesa determinado pelo Acórdão 587/2011-TCU-Plenário.
CONCLUSÃO 
27.	A abrangência e a profundidade das verificações levadas a efeito fundamentam convicção de que o ato de aposentadoria deve ser apreciado pela ilegalidade em razão da incorporação da vantagem de quintos/décimos (transformada em parcela compensatória) , visto que a função que deu ensejo a essa incorporação não era de fato uma função comissionada de direção, chefia ou assessoramento, mas sim parcela remuneratória (intitulada função comissionada) inerente ao exercício do cargo efetivo.
PROPOSTA DE ENCAMINHAMENTO 
28.	Ante o exposto, com fundamento nos arts. 71, inciso III, da Constituição Federal, 1o, inciso V, e 39, inciso II, da Lei 8.443/1992 e 260, § 1o, do Regimento Interno do Tribunal de Contas da União, propõe-se:
a)  considerar ilegal e negar o registro do ato constante do presente processo.
b) determinar, com fundamento no art. 4º, inciso I, da Resolução TCU 315/2020, ao Senado Federal que:
b.1) comunique, no prazo de 30 (trinta) dias, o interessado do teor desta decisão;
b.2) no prazo de 30 (trinta) dias, contados da ciência da decisão, envie a este Tribunal documentos comprobatórios de que o interessado está ciente do julgamento deste Tribunal."

não há

Procurador Sergio Ricardo Costa Caribé.

APOSENTADORIA. CONSULTOR LEGISLATIVO. INCORPORAÇÃO DE QUINTOS EM DECORRÊNCIA DA OCUPAÇÃO DE FUNÇÃO INERENTE AO CARGO EFETIVO. IMPOSSIBILIDADE. PAGAMENTO DA VANTAGEM DENOMINADA "OPÇÃO" ORIUNDA DO ART. 2º DA LEI 8.911/1994, EM DECORRÊNCIA DA OCUPAÇÃO DE FUNÇÃO INERENTE AO CARGO EFETIVO. IMPOSSIBILIDADE. AFRONTA AO REGRAMENTO ESTABELECIDO NO ART. 40, § 2º, DA CONSTITUIÇÃO FEDERAL, COM A REDAÇÃO DADA PELA EC 20/1998. ILEGALIDADE. NEGATIVA DE REGISTRO. DETERMINAÇÕES.

APOSENTADORIA (APOS)

Secretaria de Fiscalização de Integridade de Atos e Pagamentos de Pessoal e de Benefícios Sociais (Sefip).

Trata-se de ato inicial de concessão de aposentadoria de Antônio José Barbosa, no cargo de Consultor Legislativo do Senado Federal.
No ato em análise, são pagas as vantagens "opção" de que trata o art. 2º da Lei 8.911/1994 e "quintos/décimos" com fundamento no artigo 62-A da Lei 8.112/1990, transformados em Vantagem Pessoal Nominalmente Identificada - VPNI.
A parcela de "opção" e uma das rubricas de VPNI referente a quintos/décimos de função incorporados advêm da FC-8 atribuída aos consultores legislativos, que é parcela inerente ao cargo efetivo desses servidores.
A Secretaria de Fiscalização de Pessoal (Sefip) , com a anuência do MP/TCU, propôs considerar o ato ilegal, em razão da incorporação da vantagem de "quintos/décimos", transformada em parcela compensatória, visto que a função que deu ensejo a essa incorporação não era de fato uma função comissionada de direção, chefia ou assessoramento, mas, sim, parcela inerente ao exercício do cargo efetivo, circunstância que afasta por completo a hipótese de incorporação de "quintos" oriundos dessa função ou a ideia de "opção" envolvendo a vantagem. 
II
Alinho-me à análise da Sefip, com as seguintes observações acerca da fundamentação para o julgamento pela ilegalidade do ato.
 A vantagem denominada "opção", dada pelo art. 193 da Lei 8.112/1990, bem como a VPNI decorrente da incorporação de "quintos" de FC-8 decorreram da ocupação de função inerente ao cargo de consultor legislativo (atual FC-3) .
De fato, o interessado nunca exerceu a aludida função comissionada. A "FC" que deu ensejo às duas vantagens foi a de "Consultor Legislativo FC-08", presente em sua remuneração por todo o período em que trabalhou no Senado (entre 24/6/1988 a 28/7/2010) .
A despeito de seu nomen iuris, a FC-8 dos consultores legislativos é parcela inerente ao cargo efetivo desses servidores, circunstância que torna ilegal a incorporação de "quintos" ou o pagamento de "opção" decorrentes da aludida função.
A partir da Lei 13.302/2016, que alterou as tabelas de remuneração dadas pela Lei 12.300/2010[footnoteRef:2] o cargo de Consultor Legislativo passou a ser remunerado pelas seguintes parcelas, no padrão 45: "Vencimento", "Gratificação de Atividade Legislativa", "Gratificação de Representação" e "Gratificação de Desempenho". Nos termos do art. 8º, inciso I, da Lei 12.300/2010[footnoteRef:3] a "Gratificação de Representação" alberga a função FC-3 (antiga FC-8) que, no passado, era percebida pelos consultores legislativos pelo desempenho de suas atividades. [2:  Altera o Plano de Carreira dos Servidores do Senado Federal, instituído pelas Resoluções do Senado Federal nos 42 e 51, de 1993, e unificado pela Resolução do Senado Federal no 7, de 2002, convalidada pela Lei no 10.863, de 29 de abril de 2004]  [3:  Art. 8º É devida aos servidores Gratificação de Representação a título de compensação pelo desempenho das atividades típicas e peculiares do Poder Legislativo, nos valores equivalentes à: I - FC-3 para Consultores Legislativos, Consultores de Orçamentos e Advogados.] 
Conforme o contracheque, peça 2, e o formulário, peça 3, a mencionada "Gratificação de Representação", e, portanto, a função inerente ao exercício do cargo efetivo de consultor legislativo, constam dos proventos do interessado, ao contrário do que entendeu a Sefip. 
Ademais, além da origem irregular, o pagamento da vantagem denominada "opção", proporcionando sensível acréscimo aos proventos de aposentadoria em relação à última remuneração contributiva do servidor em atividade, resulta em ostensivo descumprimento ao disposto no art. 40, caput e § 2º, da Constituição Federal, com redação dada pela Emenda Constitucional 20/1998.
Cumpre citar que, por meio do Acórdão 1599/2019-TCU-Plenário, este Tribunal fixou o seguinte entendimento:
9.4. firmar entendimento de que é vedado o pagamento das vantagens oriundas do art. 193 da Lei 8.112/1990, inclusive o pagamento parcial da remuneração do cargo em comissão ("opção") , aos servidores que implementaram os requisitos de aposentadoria após 16/12/1998, data de publicação da Emenda Constitucional 20, que limitou o valor dos proventos à remuneração do cargo efetivo no qual se deu a aposentadoria.
Pelo exposto, tendo em vista a origem da vantagem "opção" no caso concreto e o fato de que o servidor implementou os requisitos de aposentadoria após 16/12/1998, o pagamento da rubrica é indevido e deve ser suspenso.
Especificamente em relação  aos "quintos" decorrentes da aludida FC-8, no âmbito do Acórdão 2602/2013-TCU-Plenário, de relatoria do E. Ministro Raimundo Carreiro, o TCU deixou assente a ilegalidade da incorporação de "quintos/décimos" sem que os servidores tenham sido formalmente designados para o exercício de função comissionada de direção, chefia ou assessoramento, uma vez que a incorporação afronta os artigos 62 e 62-A da Lei 8.112/1990, 3º da Lei 8.911/1994, e 15 da Lei 9.527/1997.  
A despeito da ilegalidade, naquela ocasião, determinou-se ao Senado Federal que transformasse os quintos incorporados em parcela compensatória a ser absorvida por ocasião do desenvolvimento no cargo ou na carreira por progressão ou promoção, ordinária ou extraordinária; da reorganização ou da reestruturação dos cargos e da carreira ou das remunerações; da concessão de reajuste ou vantagem de qualquer natureza.
No contracheque atual do interessado consta que o Gestor de Pessoal transformou adequadamente os quintos em parcela compensatória para sua absorção futura, embora o ato de aposentadoria tenha sido emitido antes da prolação do Acórdão 2602/2013-TCU-Plenário. Portanto, apesar da ilegalidade da rubrica, não há reparos a fazer em relação a ela.
Consta ainda, no contra-cheque de Antônio José Barbosa, a VPNI de incorporação de 2/10 de FC-10 em razão do exercício da função de Secretário Executivo (FC-10, de 24/11/1993 a 22/11/1994) e de Chefe da Assessoria (FC-8, de 25/2/1993 a 23/11/1993) , a qual considero alinhar-se à jurisprudência deste Tribunal e às Leis 8.911/1994 e 9.624/1998.
Registro, por fim, que o ato em exame deu entrada neste Tribunal em 26/6/2017.
Ante o exposto, julgo ilegal o ato, negando-lhe registro.
Feitas essas considerações, voto por que o Tribunal acolha a minuta de acórdão que submeto à deliberação deste Colegiado.
TCU, Sala das Sessões Ministro Luciano Brandão Alves de Souza, em 23 de fevereiro de 2021.
WALTON ALENCAR RODRIGUES 
Relator